最高法院刑事判決　　　　　　　　　　　　　　　八十八年度台上字第四七○四號
　　上訴人　臺灣高等法院台中分院檢察署檢察官
　　被　告　丙○○
　　　　　　乙○○
　　　　　　甲○○
右上訴人等因被告等違反槍砲彈藥刀械管制條例等罪案件，不服台灣高等法院台中分
院中華民國八十八年五月十八日第二審更審判決（八十七年度上更(一)字第一七○號，
起訴案號：台灣台中地方法院檢察署八十三年度偵字第一七七四三號、第一七七七二
號、第一八七○六號），提起上訴，本院判決如左：
    主  文
原判決關於丙○○部分撤銷，發回台灣高等法院台中分院。
其他上訴駁回。
    理  由
一、撤銷發回部分：
本件原判決認定被告丙○○前曾因違反槍砲彈藥刀械管制條例案件，經判處有期徒刑
六年，減為三年，於民國七十九年七月二十四日執行完畢。民國八十三年三月初，其
好友戴勝裕（綽號小黑，經原審法院通緝中）對之與甯朝明（男五十四年二月二十七
日生，身分證統一編號：Ｚ000000000號，未經起訴）告知必須向顏清標開
槍示威，否則無法於江湖中立足，遂唆使丙○○與甯朝明二人前往臺中縣沙鹿鎮○○
路一號顏清標所開設之僑鴻建設公司開槍示威恐嚇，其等即基於犯意聯絡，並意圖供
自己犯罪之用，先於八十三年三月十三日夜晚，向王瑞碧借得九○制式手槍四枝及可
供軍用之九ｍｍ制式子彈二十三發，丙○○與甯朝明旋未經許可無故持有九○制式手
槍四枝及意圖供自己犯罪之用而持有可供軍用之九ｍｍ子彈二十三發，再於八十三年
三月十四日上午九時三十分許，由丙○○與甯朝明共乘一部機車前往僑鴻建設公司，
頭戴深色頭套，僅露出雙眼，各持二枝九○制式手槍及子彈進入該公司，見該處一樓
無人，即由丙○○持槍至二樓，適顏清標不在場，丙○○即持槍以臺語對在場之顏杏
花、陳惠春問以：「冬瓜標 (即顏清標）在不在？」，經顏杏花回答：「不在。」後
，丙○○即揚言：「妳叫他小心一點。」旋再下至一樓與甯朝明二人對電視、水族箱
、廚房、辦公桌、客廳桌子、大門射擊二十三槍（其中丙○○射擊十五槍，甯朝明射
擊八槍），致生危害於顏清標及「僑鴻建設公司」員工之安全，其後丙○○與甯朝明
共乘機車逃逸，現場則遺有彈殼十顆及彈頭二顆，丙○○旋將一枝九○制式手槍及所
餘子彈交還王瑞碧。嗣於八十三年十月十七日上午二時許，丙○○因良心不安，乃至
顏清標家中澄清認錯，並由顏清標報警前往後，由丙○○向警自首而查獲等情。因將
第一審關於論處丙○○罪刑部分之判決撤銷，改判依想像競合犯及牽連犯從一重仍論
處丙○○共同未經許可，無故持有手槍（累犯）罪刑（處有期徒刑二年），固非無見
。
惟查(一)、審理事實之法院，本乎發見實質的真實之本旨，對於案內一切與罪名之成否
、論罪科刑有關之證據，除認為不必要者外，均應詳為調查，然後基於調查所得之心
證，以為判斷之基礎。故證據雖已調查，若尚有其他必要部分並未調查，即與證據未
經調查無異，如遽行判決，仍難謂無刑事訴訟法第三百七十九條第十款規定所稱應於
審判期日調查之證據，而未予調查之違法。丙○○自偵查時起即一再辯稱：伊往找顏
清標坦承犯下本件槍擊案及其後在警局製作筆錄時，因精神病發，精神狀況不正常（
見偵一七七七二號卷第四四頁背面、一七七四三號卷第一一八頁背面、第一二一頁背
面、第一二七頁背面、第一審卷第四九頁、第九五頁、上訴卷第三二頁背面、第六三
頁背面、原審卷第二十九頁背面、第四十三頁），原判決雖以：「證人顏清標於檢察
官偵查中證稱被告向其承認當時精神很正常及被告於八十三年十月十七日警訊、八十
三年十月十八檢察官偵訊時精神並無異常現象，有各該偵訊筆錄可稽。」，指駁丙○
○之辯解，惟證人顏清標證稱：「丙○○說他目前拜神，是神明要他來認錯。」。「
他（指丙○○）回稱，最近他都拜佛，神明告訴他要來承認。」（見偵一七七四三號
卷第一一八頁背面、第二三二頁背面），丙○○於八十三年十月十七日在警局製作筆
錄時，員警發現其前額有傷，詰以傷勢因何而來時，又供稱：「是因為神明附身跪地
磕頭，所以才會腫起來。」（見偵一七七七二號卷第十二頁背面），則丙○○當時精
神狀況是否正常﹖非無疑問，而丙○○事後曾赴臺灣省立草屯療養院求醫，經診斷其
確有聽幻覺指定做不願意做之事、有自殘行為等病徵，有該院檢送之病歷資料影本及
診斷證明書影本在卷可按（見偵一七七七二號卷第五十六至六十四頁），則丙○○在
警局、檢察官偵查及法院調查、審理時之精神狀況如何﹖是否適值病發以致產生聽幻
覺﹖攸關各該筆錄可否採取，又丙○○即令確有原判決事實所載之犯罪行為，惟其行
為時精神狀況如何，亦關乎本件有無刑法第十九條第一、二項之適用，原審就丙○○
之精神狀況，未洽請專業機關實施鑑定，即在此攸關犯罪事實之認定及丙○○行為時
有無責任能力之重要事項，尚未調查明確前，率行判決，其採證難謂無證據調查未盡
之違法。(二)有罪判決書之事實一欄，為判斷其適用法令當否之準據，法院應將依職權
認定與論罪科刑有關之事實，翔實記載，然後於理由內逐一說明其憑以認定之證據，
並使事實認定與理由說明，互相適合，方為合法。倘事實認定與理由說明，不相一致
，或事實與理由欄內之記載，前後齟齬，按諸刑事訴訟法第三百七十九條第十四款後
段規定，均屬判決理由矛盾之當然違背法令。原判決事實、理由欄記載：「向王瑞碧
借得九○制式手槍四枝及可供軍用之九ｍｍ制式子彈二十三發……丙○○與甯朝明二
人對電視、水族箱、廚房、辦公桌、客廳桌子、大門射擊二十三槍（其中丙○○射擊
十五槍，甯朝明射擊八槍）。」、「丙○○係持有九○制式手槍四枝及九ｍｍ制式子
彈二十三發，嗣於僑鴻建設公司將該子彈射擊殆盡。」，似指丙○○借自王瑞碧之子
彈，已全數擊發，惟事實又認定：「丙○○旋將一枝九○制式手槍及所餘子彈交還王
瑞碧。」，顯見其事實之記載前後齟齬，又與理由之論述不相適合，自有理由矛盾之
違誤。(三)有罪判決書，應於理由內記載科刑時就刑法第五十七條或第五十八條規定事
項所審酌之情形，刑事訴訟法第三百十條第三款定有明文。故有罪判決書對於科刑時
就刑法第五十七條規定事項審酌之情形，必須加以論述，否則即難謂無判決不備理由
之違誤。原判決以共同未經許可，無故持有手槍罪名，論處丙○○有期徒刑二年，惟
於理由內並未敘明其科刑時就刑法第五十七條規定予以審酌之情形，應屬理由不備。
(四)刑法第六十二條所謂自首，係指犯人在其犯罪未被有偵查犯罪職權之公務人員發覺
前，向該管公務員自承犯罪而受裁判者而言。原判決以：「丙○○因良心不安，乃至
顏清標家中澄清認錯，由顏清標報警前往後，由丙○○向警自首而查獲。」，認本件
有自首應減輕丙○○法定刑之情形，然顏清標並非有偵查犯罪職權之公務人員，丙○
○向其坦承犯罪，應非自首，而顏清標報警是否因丙○○託其代為自首﹖原判決並未
認定，在事實不明之前，本院已難為法律上之判斷，況且顏清標若非以代丙○○自首
之意報警，其報警時，曾否向警方說明丙○○涉案之情形，如已說明，警方是否應已
發覺丙○○犯罪，丙○○事後向警方承認犯罪，能否謂為自首，均不無推研餘地，原
審就攸關丙○○是否合乎自首要件之事實，皆未調查即行判決，難謂無應調查之證據
未予調查之違法。(五)原判決認定：「丙○○射擊十五槍，甯朝明射擊八槍，致生危害
於顏清標及僑鴻建設公司員工之安全。」，如若無訛，似指丙○○所犯恐嚇危害安全
罪之對象及被害人均不止於一人，則丙○○以一行為恫嚇多數人，且使該多數被害人
心生畏懼而危害其安全，此時有無想像競合犯法則之適用，有待研求。以上，或為上
訴意旨所指摘，或為本院得依職權調查之事項，應認原判決關於丙○○部分仍有撤銷
發回更審之原因。
二、上訴駁回部分：
按刑事訴訟法第三百七十七條規定，上訴於第三審法院，非以判決違背法令為理由，
不得為之。是提起第三審上訴，應以原判決違背法令為理由，係屬法定要件。如果上
訴理由狀並未依據卷內訴訟資料，具體指摘原判決不適用何種法則或如何適用不當，
或所指摘原判決違法情事，顯與法律規定得為第三審上訴理由之違法情形，不相適合
時，均應認其上訴為違背法律上之程式，予以駁回。本件原判決以公訴意旨略稱：被
告甲○○於八十年初某日，在台中市○○路與四平路口自綽號「味全」之廖央全（已
死亡）處，取得具殺傷力之九○制式手槍二支及制式子彈一批，而未經許可無故持有
各該槍、彈。嗣於八十年二、三月間，以新台幣（下同）六十萬元之代價，在台中市
○○路與天祥街口中油加油站前，將上開九○制式手槍二支及子彈，售予丙○○。八
十三年三月初，戴勝裕唆使丙○○與甯朝明二人前往顏清標經營之僑鴻建設公司開槍
示威恐嚇，丙○○除持上開向林明德購買之槍彈外，又向綽號「江賢」之被告乙○○
調借其未經許可無故持有之九○制式手槍二支及制式子彈一批後，丙○○及甯朝明二
人即於同年月十四日上午九時三十分許，持往上址開槍示威恐嚇。事後丙○○又將四
支九○制式手槍及所餘子彈交予乙○○藏置。因認甲○○涉有修正前槍彈藥刀械管
制條例第七條第二項之無故販賣制式手槍罪及同條例第十一條第一項之無故販賣子彈
罪嫌；乙○○涉有修正前槍砲彈藥刀械管制條例第七條第四項之無故持有制式手槍罪
及同條例第十一條第三項之無故持有子彈罪嫌云云。而經審理結果，認甲○○、乙○
○二人被訴犯罪皆屬不能證明，乃維持第一審諭知甲○○、乙○○均無罪之判決，駁
回檢察官對此部分之第二審上訴。本件檢察官上訴意旨略稱：(一)甲○○在八十三年十
月十八日警方借提偵訊時，已坦承八十年二月、三月間在台中市住處將二把九○手槍
及子彈二十多發交給丙○○，檢察官複訊丙○○、甲○○時，其二人均稱警訊筆錄實
在，未被刑求，而甲○○之自白，核與丙○○於八十三年十月十七日、同月十八日警
訊及偵查中坦承之情節符合，復有現場扣得之九○手槍子彈彈殼十顆可證，甲○○、
丙○○之自白核與事實相符，雖甲○○在偵查中供稱：「我在警察局看到丙○○被打
得不成人樣，才胡亂承認曾交槍給他」、「警訊筆錄會自白有交手槍給丙○○，是因
警察趙修誠叫我如此說的。」，復具狀聲請傳喚證人趙修誠，凡此涉及甲○○上開自
白是否出於任意，及丙○○是否因遭刑求而誣指甲○○出售或交付手槍給伊，原審就
此未加調查，又未說明無調查必要之理由，與法有違。(二)本件原判決既認定丙○○係
受戴勝裕教唆，而與寧朝明共同持用四把九○制式手槍及二十三發子彈至顏清標開設
之公司恐嚇，則丙○○在警訊及偵查中一再自白：「作案後我的三支槍及子彈交給綽
號江賢的乙○○……我有手槍及子彈之事，戴勝裕及乙○○皆知道」，而甲○○亦能
明白指出江賢即為乙○○，又丙○○供稱：「上開作案前向乙○○借了把九○制式手
槍，作案後再交付該槍、彈給乙○○，並經戴勝裕交付六十萬元予我，作為購買九○
制式手槍及子彈之代價。」，乃在丙○○精神狀況正常及甚為後悔之情況下，向顏清
標合盤供出（見偵一七七七二號卷第三六、三七頁、偵一七七四三號卷第二三二頁）
，乙○○亦有違反槍砲彈藥刀械管制條例前科，丙○○之自白，自屬可信，就此有關
作案後槍、彈之去向，有詢問共犯寧朝明，就丙○○曾否對顏清標說出作案槍、彈來
源，有訊問顏清標，就戴勝裕是否交付六十萬元予丙○○作為購槍、彈之代價及其後
戴勝裕、寧朝明共犯擄人勒贖案，是否即持用本案槍、彈，有詢問戴勝裕之必要，原
審未予調查，顯屬判決當然違背法令等語。
惟查：原判決認丙○○在警局訊問及檢察官偵查中，指證乙○○、甲○○涉犯前揭犯
罪行為之供述，顯有瑕疵，不能採信，另認甲○○在警局訊問時之自白，未能證明與
事實相符，而以渠等被訴之犯罪均屬不能證明，諭知乙○○、甲○○無罪，已於判決
理由內詳細說明，並就有利、不利證據之取捨，予以論述，就形式上觀察，並無任何
違背法令之情形，上訴意旨置原判決理由已明白論斷之事項於不顧，僅就事實審法院
證據取捨職權之合法行使，為單純之事實上爭執，自非適法之第三審上訴理由。又原
審既已認定丙○○在警局訊問及偵查中不利於甲○○、乙○○之自白，顯有瑕疵，不
得作為認定事實之資料，則各該自白是否具備任意性，即無再深入調查之必要，再者
檢察官起訴與丙○○共犯本件槍擊案之共犯寧朝明，在上訴審調查中已一再堅決否認
參與本件槍擊案，甚至供稱：「不認識丙○○」（見上訴卷第三五頁、第九八頁），
即令寧朝明確實共犯本件槍擊案，亦難期寧朝明供出槍、彈去向。戴勝裕現在原審法
院通緝中，其在偵查中曾到案，惟皆堅決否認涉案（見偵一七七四三號卷第九九、一
○○頁、第一四三、一四四頁、第一九九頁背面），對丙○○自白戴某曾交付六十萬
元予伊，作為購買槍、彈代價乙事，復供稱：「根本沒有，不可能給他錢。」（見同
上卷第九九頁），何能期戴某供明本案槍、彈之來源及去向﹖另被害人顏清標已經檢
察官二次傳訊，其從未提及丙○○曾向伊說明作案槍、彈之來源及去向（見偵一七七
四三號卷第一一八頁背面、第二三二、二三三頁），檢察官指丙○○曾就槍、彈來源
及去向對顏清標合盤供出，顯非依據卷內資料而來，原審就上述未經檢察官聲請調查
，且無調查必要或無從調查之證據，未予調查，要無應調查之證據未予調查之違法，
檢察官執此指摘原判決違誤，自不足據以辨認原判決此部分已具備違背法令之形式要
件。檢察官上訴關於甲○○、乙○○部分，違背法律上之程式，均應予駁回。
據上論結，應依刑事訴訟法第三百九十七條、第四百零一條、第三百九十五條前段，
判決如主文。
中      華      民      國    八十八    年      八      月    二十六    日
                              最高法院刑事第一庭
                                  審判長法官  施  文  仁
                                        法官  張  淳  淙
                                        法官  林  永  茂
                                        法官  蕭  仰  歸
                                        法官  洪  文  章
      右正本證明與原本無異
                                              書  記  官
中      華      民      國    八十八    年      八      月    三十一    日
